【裁判字號】    88,重上更(二),35
【裁判日期】    901030
【裁判案由】    誣告
【裁判全文】
臺灣高等法院臺中分院刑事判決                八十八年度重上更(二)字第三五號
      上  訴  人  臺灣台中地方法院檢察署檢察官
      上  訴  人
      即  被  告  甲○○
右上訴人因誣告案件，不服台灣台中地方法院八十三年度訴字第二二二０號中華民國
八十三年九月十六日第一審判決（起訴案號：台灣台中地方法院檢察署民國八十三年
度偵字第二四五九號），提起上訴，經最高法院第二次發回更審，本院判決如左：
      主  文
原判決撤銷。
甲○○意圖他人受懲戒處分，向該管公務員誣告，處有期徒刑貳月，緩刑貳年。
      事  實
一、甲○○原係台灣高等法院台中分院（以下稱台中高分院）之人事室主任（現已退
    休），因故與該院之法官兼庭長丙○○不睦，而於民國（下同）八十一年十二月
    二十一日書寫陳情狀檢附有關丙○○之職員資料表、司法行政部所屬履歷表附頁
    、簡要自述表等人事資料之影本，向監察院檢舉丙○○偽造虛報學歷及出生年月
    日等情，而甲○○明知丙○○並無整天不務正業之情形，竟意圖使丙○○受懲戒
    處分，而在其陳情狀內虛構事實，指稱丙○○「整天不務正業‧‧‧在司法界無
    人不知不（應為無之誤）人不曉‧‧‧實乃國家之最大不幸，‧‧‧祈盼諸公不
    要以事小，法官難治，而放過知法玩法，不守法之惡法官，那就是老百姓和國家
    的不幸了」等情節，致監察院據甲○○此一陳情狀，而於八十二年一月十五日以
    監台院調字第○一二五號函請司法院查明見復，使丙○○因而有受懲戒處分之
    危險。
二、案經丙○○訴由臺灣臺中地方法院檢察署檢察官偵查起訴。
      理  由
一、訊據上訴人即被告（以下稱被告）甲○○對於八十一年十二月二十一日其擔任台
    中高分院人事室主任期間，以上開陳情狀向監察院檢舉丙○○偽造虛報學歷及出
    生年月日，並於陳情書狀內指稱前開各語等情，並不諱言，但否認有何誣告犯行
    ，辯稱：伊所檢舉之內容均屬事實，且可以證明，事實上在向監察院提出之陳情
    書檢呈之丙○○職員資料表、履歷附頁簡要自述表、台灣高等法院台中分院庭長
    法官遷調志願調查表及銓敘部人事資料調查清冊等影本，已可作為丙○○有偽造
    及虛報學歷、出生年月日之證據，此外台灣台南地方法院、銓敘部、台灣警察專
    科學校、台北市政府警察局所調得之丙○○人事資料亦可資證明丙○○有偽造出
    生年月日及學歷情形，至陳情書中雖有「不務正業‧‧‧常常亂控濫告‧‧‧挑
    撥同仁控長官‧‧‧誣告同仁百姓，一年到頭控訴不斷‧‧‧不接受一點公務員
    之應有約束，並以控告為升官發財之道‧‧‧祈盼諸公不要‧‧‧而放過知法玩
    法、不守法之惡法官‧‧‧」之陳述，因上開陳述並無時間、地點為何及如何之
    記載，顯係評論性之陳述，而非事實之陳述，與誣告罪之虛構事實為構成要件不
    相符等語。
二、查本件被告對於右開時日以上揭陳情狀向監察院檢舉丙○○有偽造虛報學歷、出
    生年月日及要求監察院對丙○○之整天不務正業等不當行為加以懲戒之情事，坦
    承在卷，並有上開陳情狀影本一份在卷可憑，此部分事實，已極明顯。而本件所
    應審究者，為被告上開行為與刑法之誣告罪是否相當。按刑法上之誣告罪，係以
    行為人意圖他人受刑事或懲戒處分，向該管公務員誣告為其構成要件。是被告是
    否構成誣告罪，即須以(一)被告是否有意圖他人受刑事或懲戒處分之主觀犯意；(二)
    被告之行為是否有使他人因而受刑事處分或懲戒處分之危險；(三)是否虛構事實向
    該管公務員申告等誣告罪之構成要件加以審究。
三、經查：
    (一)被告提出上開陳情狀，向監察院檢舉擔任台中高分院法官兼庭長為公務員之告
      訴人丙○○有上揭情事，就其前開陳情狀之內容已明白表示希望監察院派員調
      查，對丙○○加以懲處，是被告上開行為，有使丙○○受公務員懲戒法懲戒處
      分之主觀意思，至為顯然。
    (二)按公務員應誠實清廉、謹慎勤勉，不得有驕恣貪惰，奢侈放蕩，及冶遊賭博吸
      食煙毒等，足以損失名譽之行為，為公務員服務法第五條所規定，又依同法第
      二十二條規定：「公務員有違反本法者，應按情節輕重，分別予以懲處，其觸
      犯刑事法令者，並依各該法令處罰。」是如公務員有公務員服務法第五條之各
      種情形之一，即可依法予以懲處。本件被告向監察院檢舉告訴人丙○○之上開
      行為，其中所稱丙○○整天不務正業部分，核與公務員服務法第五條所要求公
      務員應謹慎勤勉之義務相違背，係屬可依法令懲戒之事由，甚為明確。
    (三)又按被告為台中高分院之人事室主任對於該院同仁之勤惰及事務之分配與該院
      各項作業應知之甚稔。查告訴人丙○○任台中高分院法官兼庭長多年，其辦案
      成績為七十六年八五‧二五分，七十七年九一．一○分，七十八年八四‧八五
      分，七十九年九○‧八八分，八十年九二‧二二分，八十一年九一‧五○分，
      八十二年八六‧八二分，八十三年八七‧四七分。其考績自五十七年起至八十
      年止，二十四年中，考八十分以上者十七次，考七十分以上八十分以下者七次
      ，有告訴人辦案成績及考績統計表在卷可證，足認告訴人丙○○有正當職業，
      且其於擔任台中高分院法官兼庭長之績效亦甚佳。另公務員除其主要職務外，
      於其服務機關因有需要而派任或擔任與公務有直接或間接關係之職務，亦為法
      之所許，而法官兼庭長之職務，並不僅從事審判工作，尚有主管之行政業務，
      或其他指派之業務。被告指告訴人丙○○另尚擔任台中司法大廈管理委員會、
      該大廈消費合作社理監事及主席等職務，雖經本院函查屬實，有台灣高等法院
      台中分院九十年九月廿八日（九十）中分義總字第０八三五號函及有限責任台
      中司法大廈各機關聯合員工消費合作社八十九年一月廿七日中法合社第０００
      ０一七號、八十九年二月十五日（八九）中法合社字第００一號函在卷可按（
      見本院更(二)卷第五十二頁至一七六頁、第二二五頁），然公務人員得兼任非營
  利事業或團體受有報酬職務，有考試院訂定發布之「公務員兼任非營利事業或
      團體受有報酬職務許可辦法」在卷足憑，且台中高分院法官兼庭長得兼任台中
      司法大廈管理委員會委員，公務人員亦得擔任合作社社員，並當選為該社社員
      之理監事，此亦經銓敘部以 .８.４.（）台敘為參字第三八六０號函釋在
      案，復有台中高分院人事室、總務科承辦人員陳金虎、周孝德於本院結證屬實
      （見本院更(二)卷第二０一至二０二頁、第二一九頁），況告訴人丙○○在擔任
      台中高分院法官兼庭長時在未影響其本職之工作下，依內部程序推選擔任上開
      職務，亦屬在其服務之台中高分院所在之台中司法大廈內擔任該大廈之行政工
      作，實為全台中司法大廈之員工另作服務，本屬其正當之職務行為，且更見其
      服務他人之熱誠，其情應更堪嘉勉，自非所謂「整天不務正業」至明。至被告
      另指告訴人丙○○曾於七十七年至八十五年間赴省府各單位講授課程，雖亦為
      事實，然公務人員得於其他公民營單位兼課，僅須受每週不得超過四個小時之
      限制，有行政院人事行政局 .９..（）局參字第二二三三五號函附卷足
      憑，故告訴人於不影響其辦案績效之前提下，依規定至省府講授課程，以期提
      升省府公務人員之行政服務品質，於法並無不合，顯亦非可謂係整天不務正業
      。又告訴人丙○○雖亦曾辦理台中高分院八十五年度甄試錄事工作，惟此係院
      長交辦之事項，此經台中高分院人事室承辦人員陳金虎於本院證述明確（見本
      院更(二)卷第二０二頁），揆諸台中高分院庭長職務說明中工作項目之規定，應
      本屬法官兼庭長之告訴人丙○○工作項目內之事務，告訴人丙○○辦理上開事
      項，更無整天不務正業之可言。查被告擔任台中高分院人事室主任，對上開事
      實，自十分明瞭，況其於本院亦自承未有告訴人因上開兼職而廢弛其審判職務
      遭處分之不良紀錄（見本院更(二)卷第一九五頁），其僅因與告訴人丙○○兼有
      隙，即捏稱告訴人丙○○『整天』不務正業，而向主管公務員懲戒之監察院提
      出檢舉，其此部分所為，已非單純就告訴人丙○○為人之主觀評論，其有誣指
      告訴人丙○○而使其受懲戒處分之事實及主觀犯意已十分明顯。至被告聲請向
      台中高分院人事室查明丙○○於七十七年至八十五年間至省府講授課程之次數
      及時間若干一節，經本院人事室查覆（見本院更(二)卷第二○八頁）結果，因該
      檔卷保存期限已過，以致無法提供，然此部分告訴人並未因該兼課逾時或未合
      規定而受懲處，有如上述，且本件事證明確，核無調查必要。綜上所述，被告
      前開誣告告訴人丙○○整天不務正業之事實已臻明確，所辯應係事後諉卸之詞
      ，要難採信，被告犯行洵堪認定。
四、末按誣告罪之成立，以告訴人所訴被訴人之事實必須完全出於虛構為要件，若有
    出於誤會或懷疑有此事實而為申告，以致不能證明其所訴之事實為真實，縱被訴
    人不負刑責，而告訴人本缺乏誣告之故意，亦能成立誣告罪名，最高法院四十四
    年台上字第八九二號著有判例。查被告向監察院檢舉告訴人丙○○有偽造虛報學
    歷及出生年月日部分，已據其向監察院提出丙○○職員資料表、履歷附頁簡要自
    述表、台灣高等法院台中分院庭長法官遷調志願調查表及銓敘部人事資料調查清
    冊等影本，且聲請本院向台灣台南地方法院調取丙○○擬任人員送審書暨公務人
    員履歷表影本各一份、向銓敘部調取丙○○初任台灣台南地方法院書記官之送審
    書表及履歷表各一份、向台灣警察專科學校調取台灣省警察訓練所丙○○學籍卡
    片影本一份、向台北警察局調取丙○○公務人員履歷表及新任人員調查影本各一
    份，其中丙○○上開人事資料上之出生年月日有記載為二十三年七月五日者，有
    記載為二十五年七月五日者，有記載為二十年十月十八日及二十三年十月十九日
    等不同之記載，而所記載之學歷有三十四年七月至三十八年五月在河南省立洛陽
    中學就讀，亦有三十五年七月至三十八年五月在洛陽中學就讀，又有三十二年九
    月至三十八年五月在河南洛陽中學就讀，另有三十六年至三十八年在河南省立洛
    中就讀之不同記載。雖告訴人丙○○對其出生年月日有誤載，及其所就讀之河南
    省立洛陽中學修業期間有上開不同之記載，於監察院將被告檢舉台中高分院法官
    兼庭長丙○○涉嫌偽報學歷及出生年月日一事，函請司法院查復，而由司法院交
    台中高分院轉交告訴人丙○○提出申復時，說明在案，有台中高分院八十二年三
    月十日以中分明政字第００九號及丙○○之申復書影本在卷可稽。是被告以告
    訴人丙○○之相關人事資料尚有上開不同記載，而懷疑告訴人丙○○有偽造而為
    不實記載之情形，自屬合理。又，被告另提出台中高分院七十年十月十五日中分
    彭人九七一號函台灣高等法院及司法院秘書長之函影本一份及所附台灣日報之新
    聞稿影本一份為證（見被告原審所呈證件貳第一二三頁以下）並以該函主旨係：
    「據台灣日報社送來住彰化二水記者陳文獻新聞及特稿，以推事丙○○十月三日
    至二水履勘蔡再成確認票據權利存在案問案態度惡劣，辱罵二水農會總幹事陳基
    爐及信用部主任董中和，並語涉案外為顧及司法新形象，未予刊登，請予處理。
    查本案仍在進行中加之楚員向極倨傲，行政監督往常抗拒接受，未便逕行處理，
    謹檢附原新聞稿及特稿影本各一份，請核示」，認其並未誣指告訴人丙○○有開
    庭罵百姓之事實。被告此部分檢舉既有上開事證，不問上開事實真相如何？被告
    此部分所為檢舉尚難認有誣告之故意。再者，被告另於陳情狀所稱：「言行更為
    粗暴，自認身分特殊不要錢（現在特臭不敢而矣）。什麼都不怕我行我素，開庭
    罵百姓，開會罵好人和長官，到處尋索小道消息，常常亂控濫告，造成事端，挑
    撥同仁控長官，誣告同仁、百姓，一年到頭控訴不斷，自恃法官特殊身分，目空
    一切。不接受一點公務員之應有約束，並以控告為升官發財之道‧‧‧」等事實
    ，尚非公務服務法及公務員懲戒法所定之公務員應受懲戒之事實，是被告此部分
    所言，並不足以使告訴人丙○○有受公務員懲戒之危險。且所指所係涉主觀之評
    價，如罵好人、罵長官、何謂罵？是否該罵均涉個人評價，自亦難認其係捏詞誣
    告。
五、至被告聲請向台灣高等法院台南分院函調丙○○於七十三年三月三十日上午十時
    許，在私立台中逢甲大學前逮捕莊彭年，來台中當日所請何種差假；向中央信託
    局台中公保門診中心函調丙○○在該中心近十年來就診之次數、時間及向台中高
    分院人事室調查丙○○請何種假前去看病；向台中高分院調查丙○○控告田濟棨
    （含有關案件之簽）案所自製撰繕文件，所使用之紙張數量及為公用或自購紙張
    ；向台中電信局、台中高分院總務科查丙○○辦公室自動電話使用電話登記次數
    是否與台中電信局實際通話之次數、時間相符合，通話內容是否全為洽公等以證
    明丙○○真正上下班守時，沒有未依法請假逮捕現行犯，及私事不使用公用電信
    和物品，以查明告訴人丙○○是否真如前判決被告有罪判決所述丙○○「奉公守
    法」。另向台中高分院政風室函查丙○○所報財產登記資料總值若干？或確實正
    確否？以證明其自擔任公職起至今，與其薪資收支是否合理。向台中高分院函調
    丙○○控告田濟棨貪案之簽呈及該院八十五年七月二十四日中分維人字第七三
    ○號報台灣高等法院之函稿，證明丙○○常亂控濫告；另向台中高分院函調丙○
    ○藉其因短缺吳火川法官考核表為題，自八十五年七月一日起至十月底，共上簽
    院長十餘次之簽呈，暨經院長多次批示，均不為其接受，迫不得已分別於八十五
    年十月四日以中分維人字第九六四號函、十月二十三日中分維人字第一○四七號
    函報台灣高等法院人事室處理之函稿，以證明丙○○有無常常藉故找碴，製造事
    端之事實。然上開被告所聲請調查各節，均在證明丙○○有無奉公守法、薪資收
    支是否合理、亂控濫告、藉故找碴、製造事端等情，因被告於前開向監察院檢舉
    陳情狀內所為之該等陳述，除誣告告訴人整天不務正業外，餘涉及個人主觀評論
    ，並不足以使告訴人丙○○有受公務員懲戒之危險，難認有誣告犯意，已如上述
    ，故被告上開聲請調查之證據，均與本件前開陳情狀內認被告意圖使告訴人受懲
    戒處分，而誣指告訴人「整天不務正業」之犯罪事實之認定無涉，亦不足以影響
    被告犯罪事實之認定，無調查之必要，併予敘明。
六、按刑法上之誣告罪，本不限於所告事實全屬虛偽時，始能成立，倘所告事實之一
    部分係出於故意虛構，仍不得謂非誣告，最高法院二十年上字第六六二號著有判
    例，又查公務員之懲戒，監察院認為公務員有違法廢弛職務或其他失職行為，應
    付懲戒者，應依公務員懲戒法第十八條規定，移送公務員懲戒委員會審議，是監
    察院係屬公務員懲戒之該管公務員，被告身為台中高分院之人事室主任，明知告
    訴人丙○○熱心服務，辦案績效良好，因與其有隙，竟意圖使丙○○受懲戒處分
    ，而向監察院陳情檢舉丙○○「整天不務正業」，而有使丙○○受懲戒處分之危
    險，核其所為，係犯刑法第一百六十九條第一項之誣告罪。原審認被告罪證明確
    ，予以論罪科刑，固非無見，然原判決認被告指告訴人丙○○誣告之事實包括「
    挑撥同仁控長官」、「以控告為升官發財之道」等不足以使告訴人丙○○受懲戒
    處分之部分，亦為被告誣告之事實，尚有未洽。公訴人依告訴人具狀請求認原判
    決量刑過輕，且於本案審理期間又向台中高分院捏造事實誣告告訴人洩密，犯後
    不思反省，認原審宣告緩刑尚有失察；而被告上訴意旨否認犯罪，分別指摘原判
    決不當，雖均無理由，然原判決既有上開可議之處，即無可維持，自應由本院予
    以撤銷改判。爰審酌被告犯罪之動機、目的、方法、手段、所生之危害，及犯後
    之態度等一切情狀，量處如主文第二項所示之刑。又被告未曾受有期徒刑以上刑
    之宣告，有台灣台中地方法院檢察署刑案資料查註紀錄表一份在卷可稽，其中被
    告所涉台灣台中地方法院檢察署八十四年度偵續字第九二號誣告案件，經檢察官
    處分不起訴確定，而被告因本件判決宣告後，亦應知所警惕，信無再犯之虞，本
    院認定原審亦認被告所宣告之刑，以暫不執行為適當而併宣告被告緩刑，尚無不
    合，爰併宣告緩刑二年，以啟自新。
據上論結，應依刑事訴訟法第三百六十九條第一項前段、第三百六十四條、第二百九
十九條第一項前段，刑法第一百六十九條第一項、第七十四條第一款，判決如主文。
本案經檢察官乙○○到庭執行職務。
中      華      民      國      九十       年     十      月    三十    日
                                臺灣高等法院臺中分院刑事第一庭
                                      審判長法  官  陳  紀  綱
                                            法  官  陳  登  源
                                            法  官  蕭  錦  鍾
右正本證明與原本無異。
如不服本判決應於收受送達後十日內向本院提出上訴書狀，其未敘述上訴之理由者並
得於提起上訴後十日內向本院補提理由書（均須按他造當事人之人數附繕本）。
                                            書記官  蘇  昭  文
中      華      民      國      九十       年     十      月    三十    日
附錄法條：
刑法第一百六十九條第一項：
意圖他人受刑事或懲戒處分，向該管公務員誣告者，處七年以下有期徒刑。
                                                                        Ｒ


司法院資訊處製作；財團法人民間司法改革基金會備份。
